【裁判字號】    96,訴,3455
【裁判日期】    970501
【裁判案由】    新型專利舉發
【裁判全文】
臺北高等行政法院判決
                                     96年度訴字第03455號
                              .
原      告  甲○○
被      告  經濟部智慧財產局
代  表  人  王美花（局長）
訴訟代理人  戊○○
            丁○○
參  加  人  乙○○
            丙○○
上列當事人間因新型專利舉發事件，原告不服經濟部中華民國96
年8月7日經訴字第09606071690號訴願決定，提起行政訴訟，經
本院裁定命參加人獨立參加訴訟。本院判決如下：
    主  文
原告之訴駁回。
訴訟費用由原告負擔。
    事  實
一、事實概要：
    緣參加人乙○○及丙○○（下稱參加人）前於民國（下同）
    85 年8月8日以「排油煙機頂殼與側板之接合改良」向被告
    機關前中央標準局（88年1月26日改制為智慧財產局）申請
    新型專利（下稱系爭專利），經被告編為第00000000號審查
    ，准予專利，並於公告期滿後，發給新型第121229號專利證
    書。嗣原告以其違反核准時專利法第98條第1項第1款及第2
    項之規定，不符新型專利要件，對之提起舉發。案經被告機
    關審查，於96年4月2日（96）智專三(一)02054字第
    09620187790號專利舉發審定書為「舉發不成立」之處分（
    下稱系爭處分）。原告不服，提起訴願，旋遭駁回，原告仍
    不服，遂向本院提起行政訴訟。
二、兩造聲明（原告未於言詞辯論及準備程序到場，聲明及陳述
    依其起訴狀記載）：
  (一)原告聲明求為判決：
    1.請求撤銷原處分及訴願決定，由被告機關另為適法之審定
      。
    2.訴訟費用由被告負擔。
  (二)被告聲明求為判決：
    1.原告之訴駁回。
    2.訴訟費用由原告負擔。
  (三)參加人聲明求為判決：
    1.原告之訴駁回。
    2.訴訟費用由原告負擔。
三、兩造之爭點：系爭專利是否有違反核准時專利法第98條第1
    項第1款及第2項規定之情形？
  (一)原告主張之理由：
    1.根據核准審定時適用之專利法『其他各款，任何人得附具
      證據，向專利專責機關舉發之。』及『有下列情事之一者
      ，專利專責機關應依職權撤銷其新型專利權，並限期追繳
      證書，無法追回者，應公告證書作廢：一、違反第一百零
      五條準用第二十七條或第九十七條至第九十九條規定者。
      三、說明書或圖式，不載明實施必要之事項，或記載不必
      要之事項，使實施為不可能或困難者。』亦分別為專利法
      第105條準用第72條後段及同法第104條第1項第1、3款所
      明訂之；又，專利法第98條第1項『凡可供產業上利用之
      新型，無下列情事之一者，得依本法申請取得新型專利：
      一．申請前已見於刊物或公開使用者。』及同法第2項之
      規定『新型係運用申請前既有之技術或知識，而為熟悉該
      項技術者所能輕易完成且未能增進功效時，雖無前項所列
      情事，仍不得依本法申請取得新型專利。』另外，專利法
      第103條第2項前段規定：『新型專利權範圍，以說明書所
      載之申請專利範圍為準。』第查：
    2.系爭專利案之專利範圍並未記載【頂殼圓弧邊略具有彈性
      】之主張，被告顯有違反"專利範圍"的界定之虞。根據附
      件一，被告一直主張～系爭專利案「因頂殼圓弧邊略具有
      彈性，置入側板內時有一定之外張力向外，即便未施以點
      焊但仍不會有開縫之缺失」，然系爭專利範圍卻沒有明顯
      記載，因此，被告此過度的解讀，而未就此公平審慎審酌
      ，即率認不具新穎及進步性，顯屬率斷，實有違反專利法
      第103條第2項前段規定。
    3.被告扭曲系爭專利案之專利範圍之主張而違反專利法第
      103條第2項前段規定。根據系爭專利案的專利範圍所載『
      ．．．其主要係於排油煙機之頂殼前緣圓弧邊兩側延伸出
      兩凸片，該兩凸片恰容置於側板無摺角之缺口空間處者』
      ，換言之，系爭專利案所主張的主要權利不外乎：頂殼
      前緣圓弧邊兩側形成有伸出的兩凸片(即系爭專利案並未
      限制其凸出的方向，也就是說～向土、向右方向或向上、
      向下方向的凸伸均包含於其內)及兩凸片必需容置於側
      板之缺口空間(即缺口空間的形式是不受限制)。由部
      分的陳述記載已十分明確的說明系爭專利案之主要訴請請
      求保護的標的，且亦能證明"系爭專利案之專利範圍的載
      明是具有十分明確性的"主張者。因此，本件被告未就此
      公平審慎審酌，即率認不具新穎，顯屬率斷。
    4.系爭專利案不具有新穎性的理由如下：
      (1)針對被告主張(如附件一)「證據二之第1圖僅揭示其主
        蓋103與兩側101間以點焊焊接」而已，而完全漠視第1
        圖所揭露的「頂殼前緣兩側延伸的凸片及側板之缺口空
        間」的結構，因此，被告未就此公平審慎審酌，即率認
        不具新穎，顯屬率斷。
      (2)針對被告主張「證據三之第4圖之頂板22與側板29之前
        端部位貼合處並未揭示如系爭專利案兩凸片11O、11O'
        容置於側板12無摺角之缺口122空間處之設計及連結關
        係」而已，而完全漠視第4圖所揭露的「頂板前緣兩側
        延伸的凸片及側板之缺口空間」的結構，因此，被告未
        就此公平審慎審酌，即率認不具新穎，顯屬率斷。
      (3)針對被告主張「證據四之第2圖之側板32與上片31間係
        呈全部內凹彎折，與系爭專利頂殼之凸片僅於前緣圓弧
        邊兩側延伸及側皮係設有缺口之不同設計」而已，而完
        全漠視第4圖所揭露的「上片前緣兩側延伸的凸片及側
        板之缺口空間」的結構，因此，被告未就此公平審慎審
        酌，即率認不具新穎，顯屬率斷。
    5.系爭專利案實不具有進步性的理由如下：
      (1)請參閱附件三(即證書第M309654號，訴證一)及附件四
        (即證書第293406號，訴證二)，其乃為參加人於另案申
        請時的創作背景已清楚指陳「‥公告第297494 號專利
        前案…發現其結構尚有改進空間…在抽油煙機長久使用
        下，極容易因震動而產生鬆動，致有噪音、開縫或結構
        掀離之顧慮。」因此，根據參加人於附件三、附件四內
        的自我主張及表明系爭專利案確實有「因震動而產生鬆
        動，致有噪音、開縫或結構掀離」的問題而無法達到「
        不致有開縫」的功效情況下，因此，本件被告未就此公
        平審慎審酌，即率認不具新穎，顯屬率斷。
      (2)證據二、證據三及證據四分別與附件三或四組合，均能
        證明系爭專利案不具進步性(因系爭專利案是無法達到
        其創作目的，且其功效無法較證據二、三、四具有較佳
        的進步性)，因此，本件被告未就此公平審慎審酌，即
        率認不具新穎，顯屬率斷。。
      (3)證據十七之第5圖已揭露出「頂殼前緣圓弧邊兩側形成
        有缺口空間及側板伸出的兩凸片必需容置於頂殼之缺口
        空間」，以藉由"插合嵌入"的技術手段來達到使頂殼與
        側板間不致有開縫的問題，此點功能是系爭專利案無法
        達到的(因為參加人已於附件三及附件四的自我主張內
        及表明系爭專利案確實有「因震動而產生鬆動，致有噪
        音、開縫或結構掀離」)，因此，本件被告未就此公平
        審慎審酌，即率認不具新穎，顯屬率斷。
    6.綜合上述，原告所言確實實在有理，請求鈞院將原處分及
      原決定廢棄，為此懇請鈞院鑒核，賜諭如訴之聲明之判決
      ，以維護權益，至所感戴。
  (二)被告主張之理由：
    1.系爭專利之申請專利範圍為一獨立項：「一種排油煙機頂
      殼（11）與側板（12）之接合改良，其主要係於排油煙機
      之頂殼（11）前緣圓弧邊兩側延伸出兩凸片（110、110'
      ），該兩凸片（110、110'）恰容置於側板（12）無摺角
      之缺口（122）空間處者。」茲依83年1月21日修正公布之
      專利法第103條第2項所規定之完整條文為：「新型專利權
      範圍，以說明書所載之申請專利範圍為準。必要時，得審
      酌說明書及圖式。」本法條主要是強調專利權範圍以申請
      專利範圍所記載者為直接依據，應非對解讀申請專利範圍
      所加之限制，因為在解釋申請專利範圍時，新型說明及圖
      式係屬於從屬地位，說明書所載之申請專利範圍僅就請求
      保護之範圍作必要敘述，既不應侷限於申請專利範圍之字
      面意義，也不應僅被作為指南參考而已，實應參考其新型
      說明及圖式，以瞭解其目的、作用及效果。今原處分已據
      專利法第103條第2項之規定審查，起訴理由二、三顯僅擷
      錄專利法第103條第2項之前段文義而致誤解，原告說詞並
      無理由。
    2.起訴理由四以1.證據二第1圖揭示「頂殼前緣兩側延伸的
      凸片及側板之缺口空間」、2. 證據三第4圖揭示「頂殼前
      緣兩側延伸的凸片及側板之缺口空間」、3.證據四第4圖
      揭示「上片前緣兩側延伸的凸片及側板之缺口空間」等語
      ；惟原告未於訴願階段就證據二之審查結果表示不服，故
      有關證據二之起訴理由違反行政訴訟法第4條之規定，至
      於證據四第4圖屬證據四之另一實施例，並未於舉發階段
      、訴願階段提出，亦未由參加人（被舉發人）答辯亦未經
      被告審酌，核屬新證據，先予陳明。又證據三第4圖結構
      未揭示系爭專利申請專利範圍，屬原告依證據圖形為個人
      主觀揣測之敘述，該證據三之第4圖與系爭專利相較，證
      據三之頂板22形狀與系爭專利頂殼（11）於前緣呈圓弧邊
      之形狀即有顯著差異，且證據三頂板22與側板29之前端部
      位貼合處顯呈簡易搭靠而已，並未揭示如系爭專利於頂殼
      （11）前緣圓弧邊兩側延伸出兩凸片（110、110'），俾
      容置於側板（12）無摺角之缺口（122）空間處的設計及
      連結關係，系爭專利當具新穎性。而證據四之第2圖與系
      爭專利相較，證據四之側片32與上片31間係呈全部內凹彎
      折，與系爭專利頂殼之凸片（110、110'）僅於前緣圓弧
      邊兩側延伸及側板係設有缺口（122）於摺邊121處之設計
      不同，故系爭專利具有新穎性，併予敘明。
    3.有關起訴理由五之附件三（訴證一；第00000000號專利案
      ）、附件四（訴證二；第0000 0000號專利案）均未見於
      原舉發理由書中，核屬新事證；況該等證據未經參加人答
      辯及被告審查，尚難据以指摘被告原處分有違法或不當之
      處。另證據十七亦未於訴願階段就被告審查結果表示不服
      ，故有關證據十七之爭點亦違反行政訴訟法第4條之規定
      。
    綜上所述，被告原處分並無違法，敬請駁回原告之訴。
  (三)參加人主張之理由：
    1.原告甲○○在其所提之舉發程序中，被告機關曾以(95)年
      智專三(一)02054字第09542359030號函(附件一)通知參加
      人及原告於95年12月12日16:30分至其機關所在地面詢，
      惟當時亦未見原告變更其原有之主張，則原告於事後再行
      變更其攻擊方式，究其是否適法暫且不論，然而此種累死
      專利權人的行為，是否為專利法或訴訟法所允許，尚祈大
      院能予以詳酌。
    2.由原告所主張之起訴證據，起訴證據附件一(證據二)係陳
      正松創作，而明宜公司係為申請人，其代理人為文聞；證
      據三為張資輝所創作及申請，並其代理人為廖德英代理人
      ；證據四為林鳳英所創作及申請，無代理人；證據十七為
      呂芳照及呂理文所創作及申請，亦無代理人；明確可知均
      未見有任何原告甲○○之名，但好笑的是原告在其起訴理
      由中卻均可看圖說故事，說出其係何種作用，不知就這樣
      的證據說詞，其證據力是否可受公評。
    3.另原告主張之起訴證據附件三(即訴證一及二)，其係參加
      人之其它專利案，其認為參加人已在前述兩案內「自我主
      張」，有關系爭案會發生「因震動而產生鬆動，致有噪音
      、開縫或結構折離」的問題，實仍笑話一個，因為原告已
      陷入為反對而反對的瘋狂心態，否則不會漠視在這一段話
      的前面係「長久使用下」，不知原告究竟是真的不懂，還
      是裝作不懂，雖無從查明，但原告一再無端指摘，並且所
      主張者均自認係熟習本項技術者自居，為此參加人特提出
      在國內申請並經核准之專利資料檢索報告單乙份供大院核
      查，其計有200多件(附件二)，以證原告所言顯有疏漏，
      同時並祈大院能酌查原告是否確為系爭案所處技術領域內
      之技藝人士，以期遏止利用行政救濟程序累死專利權人之
      歪風，以符法律之公平正義，實為國幸民福。
    理  由
一、本件原告經合法通知，無正當理由未於言詞辯論期日到場，
    核無民事訴訟法第386條各款所列情形，爰依行政訴訟法第
    218條準用民事訴訟法第385條第1項前段，由被告聲請而為
    一造辯論判決；本件被告代表人原為蔡練生，嗣由王美花接
    任，其聲請承受訴訟，核無不合，應予准許，合先敘明。
二、按「凡對物品之形狀、構造或裝置之創作或改良，而可供產
    業上利用者」，得依法申請取得新型專利，為系爭專利核准
    時專利法第97條及第98條第1項前段所規定。又「凡可供產
    業上利用之新型，無下列情事之一者，得依本法申請取得新
    型專利：1.申請前已見於刊物或已公開使用者。．．．」、
    「新型係運用申請前既有之技術或知識，而為熟習該項技術
    者所能輕易完成且未能增進功效時，雖無前項所列情事，仍
    不得依本法申請取得新型專利。」復分別為同法第98條第1
    項第1款及第2項所明定。而對於獲准專利權之新型，任何人
    認有違反前揭專利法第97條至第99條規定者，依法得附具證
    據，向專利專責機關舉發之。故而系爭專利有無違反前揭專
    利法之情事而應撤銷其新型專利權，依法應由舉發人附具證
    據證明之，倘其證據不足以證明系爭專利有違前揭專利法之
    規定，自應為舉發不成立之處分。
三、查參加人前於85年8月8日以系爭專利向被告機關前中央標準
    局（88年1月26日改制為智慧財產局）申請新型專利，經被
    告編為第00000000號審查，准予專利，並於公告期滿後，發
    給新型第121229號專利證書。嗣原告以其違反核准時專利法
    第98條第1項第1款及第2項之規定，不符新型專利要件，對
    之提起舉發。案經被告機關審查，以系爭處分為「舉發不成
    立」之處分。原告不服，提起訴願，旋遭駁回，原告仍不服
    ，遂向本院提起行政訴訟之事實，有原告專利舉發申請書（
    94年7月22日）、系爭專利公報（公告編號：297494）、原
    告舉發證據：證據3為83年9月11日公告之第00000000號「傾
    斜式除油煙機殼體」新型專利案、證據4為84年11月11日公
    告之第00000000號「抽油煙機外殼結構之改良」新型專利案
    、參加人答辯理由書、系爭處分及訴願書等，各附原處分卷
    足稽。兩造主張之事實、理由及陳述，有如上述整理，雙方
    主要爭執在：系爭專利是否有違反核准時專利法第98 條第
    1項第1款及第2項規定之情形？
四、經查：
  (一)原告於舉發階段係以舉發證據2至17分別主張系爭專利不具
    新穎性及進步性。惟原告於訴願階段對於原處分認舉發證據
    2、5至17無法證明系爭專利不具新穎性及進步性，已不再爭
    執。本件自僅就原告所爭執之舉發證據3及4可否證明系爭專
    利不具新穎性及進步性予以審究，應先予敘明。
  (二)查本件系爭新型專利，其申請專利範圍共1項，主要係於排
    油煙機之頂殼前緣圓弧邊兩側延伸出兩凸片，該兩凸片恰容
    置於側板無摺角之缺口空間處，使頂殼與側板接合時，不會
    產生開縫現象，有原告所提證據1系爭專利[57]申請專利範
    圍之記載足徵。是其主要技術特徵為：頂殼前緣兩側延伸出
    兩凸片，該兩凸片恰容置於側板無摺角之缺口空間處，使頂
    殼與側板接合時，不會產生開縫現象。
  (三)次查將舉發證據3 之第4 圖與系爭專利相較，其頂板(22)形
    狀與系爭專利頂殼(11)於前緣呈圓弧邊之形狀並不相同，且
    其頂板(22)與側板(29)之前端部位貼合處，係呈簡易搭組，
    並未如系爭專利在頂殼(11)前緣圓弧邊兩側延伸出兩凸片
     (110 、110') ，以容置在側板(12)無摺角之缺口(122) 空
    間之設計及連結關係。可知兩者之構造及技術特徵不同，舉
    發證據3 尚難以證明系爭專利不具新穎性。且系爭專利因頂
    殼圓弧邊略具有彈性，置入側板內時產生一定向外之外張力
    ，縱未施以點焊，仍不致有開縫之缺失產生，此為系爭專利
    主要創作之目的。而舉發證據3 之除油煙機殼體，係採簡易
    搭組型式，自難以證明系爭專利係運用舉發證據3 之既有技
    術所能輕易完成，自具進步性。
  (四)再查，舉發證據4 之第2 圖與系爭專利相較，其側片(32)與
    上片(31)間係呈全部內凹彎折；反觀系爭專利頂殼之凸片
     (110 、110') 僅在前緣圓弧邊兩側延伸，及側板係設有缺
    口(122) 在摺邊(121) 處之設計，另見二者構造不同。是舉
    發證據4 仍無法證明系爭專利不具新穎性。而系爭專利之連
    結技術，係藉由頂殼圓弧邊略具有彈性之凸片，置入側板內
    時有一定向外之外張力，縱未施以點焊，仍不致有開縫產生
    ，已如前述。然舉發證據4 說明書則指明側片(32)與上片
     (31) 間係採鎖固手段（見其[57]申請專利範圍2.之記載
    ．．．藉由螺絲將螺柱與定位孔之鎖合．．．），故舉發證
    據4 之鎖固手段並未揭示系爭專利之技術特徵，可見系爭專
    利仍具進步性。
  (五)從而舉發證據4 之鎖固手段並顯未揭示系爭專利有關「頂殼
    與側板之接合改良」的連結技術，亦難證明系爭專利係運用
    舉發證據4 之既有技術所能輕易完成而不具進步性，是舉發
    證據3 及4 均無法證明系爭專利違反首揭專利法第98條第1
    項第1 款及第2 項之規定，
  (六)末查，原告於訴願階段另提出訴願證據1及2主張參加人等亦
    為該兩案之申請人，於該兩案專利說明書中已自承系爭專利
    有噪音、開縫或結構掀離問題，故訴願證據1及2足以證明系
    爭專利無法達成其創作目的，自不具進步性乙節。查訴願證
    據1及2分別為：第00000000號「排油煙機頂殼與側板接合結
    構(三)」新型專利案及第00000000號「排油煙機頂殼與側板接
    合結構(一)」新型專利案，核與原告於原舉發階段所提之舉發
    證據2 至17之專利案均不同，係屬不同專利案，自不具同一
    基礎事實之關連性，核屬訴願階段始行提出之新證據及主張
    ，其既均未經參加人答辯及原處分機關審酌，訴願機關因而
    不予審究，並無不合，附此敘明。
五、綜上，原告所訴均委無足採，從而被告以原告所提舉發證據
    均無法證明系爭專利不具新穎性及進步性，系爭專利並未違
    反核准時專利法第98條第1 項第1 款及第2 項之規定，所為
    「舉發不成立」之處分，並無違誤，訴願決定予以維持，亦
    無不合。原告徒執前詞，訴請撤銷並請求命被告另為適法之
    處分，均無理由，應予駁回。
六、本件判決基礎已經明確，兩造其餘主張或陳述，與判決結果
    無影響，不再一一論述。
據上論結，本件原告之訴為無理由，爰依行政訴訟法第98條第1
項前段、第218 條、民事訴訟法第385 條第1 項前段，判決如主
文。
中    華    民    國    97    年     5    月    1     日
                臺北高等行政法院第六庭
                          審判長法  官  林  文  舟
                                法  官  許  瑞  助
                                法  官  陳  鴻  斌
上為正本係照原本作成。
如不服本判決，應於送達後20日內向本院提出上訴狀並表明上訴
理由，如於本判決宣示後送達前提起上訴者，應於判決送達後20
日內補提上訴理由書（須按他造人數附繕本）。
中    華    民    國    97    年     5    月    6     日
                                書記官  陳  清  容


司法院資訊處製作；財團法人民間司法改革基金會備份。
